臺灣高等法院民事判決　　　　　　　　100年度上易字第567號
上　訴　人　陳進貴
被　上訴人　廖秋妹
　　　　　　徐健行
　　　　　　徐本華
共　　　同
訴訟代理人　蔡正廷律師
上列當事人間請求塗銷所有權移轉登記等事件，上訴人對於中華
民國100 年4 月21日臺灣桃園地方法院99年度訴字第521 號第一
審判決提起上訴，本院於100 年8 月10日言詞辯論終結，判決如
下：
    主      文
上訴駁回。
第二審訴訟費用由上訴人負擔。
    事實及理由
一、上訴人起訴主張：緣伊與被上訴人廖秋妹因於民國（下同）
    89年間共同以新臺幣（下同）7,800,000 元，購買桃園縣中
    壢市○○路之房屋，因被上訴人廖秋妹登記為其個人所有，
    而與伊有糾紛。伊於94年1 月31日對被上訴人廖秋妹提起移
    轉所有權之訴訟，被上訴人廖秋妹為脫免債務，即於94年3
    月1 日，先將其所有坐落桃園縣楊梅鎮○○段9 之32地號土
    地及其上同段541 建號（門牌號碼為桃園縣楊梅鎮○○路23
    號）之房屋（下稱系爭不動產），以贈與為名義，於94年3
    月22日移轉登記至其配偶即被上訴人徐健行名下，而同時，
    被上訴人廖秋妹並將桃園縣中壢市○○路之房屋，於訴訟繫
    屬中亦以贈與方式移轉登記於被上訴人徐健行名下，伊即於
    前開訴訟列被上訴人徐健行為被告，被上訴人徐健行又恐系
    爭不動產亦遭強制執行，復於96年9 月14日，以買賣為名義
    ，於96年11月30日，將系爭不動產移轉登記至被上訴人徐本
    華名下。伊直至98年6 月30日，因被上訴人廖秋妹未依約履
    行95年度訴字第1765號和解筆錄（和解筆錄內容為：被上訴
    人廖秋妹應給付1,400,000 元，並分三期給付，被上訴人廖
    秋妹未依約履行其中第三期部分，即應給付600,000 元），
    伊因而查詢被上訴人廖秋妹之財產，始發覺上情，惟系爭不
    動產所為贈與、買賣之債權、物權行為，均屬通謀虛偽意思
    表示，為無效。因伊對被上訴人廖秋妹尚有100 多萬元之債
    權，伊自得代位行使被上訴人廖秋妹對被上訴人徐健行之權
    利，並代位行使被上訴人徐健行對被上訴人徐本華之權利，
    請求被上訴人徐本華、徐健行依次塗銷系爭不動產所有權移
    轉登記，以回復原狀。爰依民法第113 條及第767 條之規定
    ，求為判決：(一)請求被上訴人徐健行就系爭不動產，於94年
    3 月22日以夫妻贈與為登記原因（收件字號為桃園縣楊梅鎮
    地政事務所94年楊地字第04850 號）所為之所有權移轉登記
    ，應予塗銷；(二)被上訴人徐本華就系爭不動產，於96年11月
    30日以買賣為登記原因（收件字號為桃園縣楊梅鎮地政事務
    所96年楊字第237100號）所為之所有權移轉登記，應予塗銷
    。
二、被上訴人則以：系爭不動產原為被上訴人徐健行出資興建，
    為徐家之財產，原登記於被上訴人廖秋妹名下，被上訴人徐
    健行於94年時要求被上訴人廖秋妹以贈與為名義，返還登記
    予被上訴人徐健行，嗣於96年間，因被上訴人徐健行身體欠
    佳，且年屆80歲，鑒於年老多病，將來恐須有醫藥費之支出
    ，故將系爭房屋以4,360,000 元出售予被上訴人徐本華，除
    先行匯款1,400,000 元，另再以系爭不動產貸得2,000,000
    元，嗣再由被上訴人徐本華前妻黃洪合匯款清償，且均匯入
    被上訴人徐健行之帳戶內，以存其老本。至於上訴人既主張
    系爭不動產上開贈與及買賣均為通謀虛偽意思表示，應由上
    訴人舉證等語，資為抗辯。
三、原審為上訴人敗訴之判決，上訴人提起上訴，上訴聲明：(一)
    原判決廢棄。(二)被上訴人就坐落桃園縣楊梅鎮○○段9 之32
    地號土地，及其上同段541 建號不動產，於94年3 月22日以
    夫妻贈與為登記原因，所為之所有權移轉登記應予塗銷；被
    上訴人徐本華就坐落桃園縣楊梅鎮○○段9 之32地號土地，
    及其上同段541 建號不動產，於96年11月30日以買賣為登記
    原因，所為之所有權移轉登記，應予塗銷。被上訴人答辯聲
    明：上訴駁回。
四、本件不爭執事項：
  (一)被上訴人廖秋妹原所有坐落桃園縣楊梅鎮○○段9 之32地號
    土地，及其上同段541 建號不動產（下合稱系爭不動產），
    於94年3 月22日以夫妻贈與為原因，移轉登記予被上訴人徐
    健行。嗣於96年11月30日以買賣為原因，移轉登記予被上訴
    人徐本華。
  (二)上訴人與被上訴人廖秋妹於97年3 月24日就原法院95年度訴
    字第1765號損害賠償事件成立和解，和解內容為：「被上訴
    人廖秋妹願給付上訴人140 萬元，給付方式：第一期於97年
    4 月20日給付10萬元，第二期於97年6 月30日給付70萬元，
    第三期於97年12月30日給付60萬元。如一期未付，視為全部
    到期。上訴人其餘請求拋棄。」。被上訴人廖秋妹就上開和
    解內容，已給付上訴人第一、二期款計80萬元，餘第三期款
    60萬元尚未給付。
  (三)上訴人與被上訴人廖秋妹間返還不當得利事件，原法院95年
    11月30日94年度簡上字第174 號判決被上訴人廖秋妹應給付
    上訴人41萬元，及自93年9 月4 日起至清償日止，按年息5%
    計算之利息。
  (四)上訴人持有原法院95年5 月6 日桃院木執95年執木字第1793
    號債權憑證，債務人為被上訴人廖秋妹，執行名義為原法院
    93年壢簡字第868 號判決、原法院94年簡上字第106 號判決
    。執行名義內容為：被上訴人廖秋妹應給付上訴人100,013
    元，及自93年8 月17日起至清償日止，按週年利率5%計算之
    利息。
  (五)上訴人與被上訴人廖秋妹於97年11月17日就原法院97年度壢
    小移調字第125 號返還墊款事件成立調解，調解內容為：「
    被上訴人廖秋妹願於97年11月30日前給付上訴人72,188元。
    上訴人其餘請求拋棄」。
  (六)上訴人取得原法院98年度司促字第35222 號支付命令，係命
    被上訴人廖秋妹應向上訴人清償72,189元，及自96年3 月13
    日起至清償日止，按週年利率5%計算之利息，並賠償督促程
    序費用500 元，於98年11月30日確定。
  (七)上訴人取得原法院98年度司促字第40169 號支付命令，係命
    被上訴人廖秋妹應向上訴人清償24,971元，及自95年12月12
    日起至清償日止，按週年利率5%計算之利息，並賠償督促程
    序費用500 元，於99年1 月25日確定。
  (八)原法院99年度壢簡字第103 號民事裁定，係確定被上訴人廖
    秋妹應負擔之訴訟費用為4,520 元，及自裁定送達債務人之
    翌日起至清償日，按年息5%計算之利息。該裁定於99年10月
    5 日確定。
  (九)原法院99年度壢簡聲字第104 號裁定，係確定被上訴人廖秋
    妹應負擔之訴訟費用為2,520 元，及自裁定送達債務人之翌
    日起至清償日止，按年息5%計算之利息。該裁定於99年10月
    5 日確定。
五、本件爭點：被上訴人廖秋妹與徐健行間就系爭不動產於94年
    3 月22日之贈與及所有權移轉登記行為，與被上訴人徐健行
    與徐本華於96年11月30日之買賣及所有權移轉登記行為，是
    否為通謀虛偽意思表示？
六、按民法第87條之通謀虛偽表示，指表意人與相對人相互明知
    為非真意之表示而言，故表意人之相對人不僅須知表意人非
    真意，並須就表意人非真意之表示相與為非真意之合意，始
    為相當。第三人主張表意人與相對人通謀而為虛偽意思表示
    者，該第三人應負舉證之責（最高法院51年台上字第215 號
    、48年台上字第29號判例意旨參照）。
  (一)關於被上訴人廖秋妹與被上訴人徐健行就系爭不動產於94年
    3 月22日所為之贈與及所有權移轉登記行為部分：
    1.查系爭不動產原為被上訴人廖秋妹所有，於94年3 月22日
      以夫妻贈與為原因，移轉登記予被上訴人徐健行。嗣於96
      年11月30日以買賣為原因，移轉登記予被上訴人徐本華，
      有系爭不動產異動索引在卷可稽（原審卷第7 至10頁），
      兩造不爭執，可認為實。
    2.次查，於94年間，上訴人與被上訴人廖秋妹間原法院94年
      簡上字第106 號返還不當得利事件，於95年1 月5 日判決
      被上訴人廖秋妹應給付上訴人100,013 元，及自93年8 月
      17日起至清償日止，按週年利率5%計算之利息。上訴人與
      被上訴人廖秋妹間原法院94年度簡上字第174 號返還不當
      得利事件，於95年11月30日判決被上訴人廖秋妹應給付上
      訴人41萬元，及自93年9 月4 日起至清償日止，按年息5%
      計算之利息。
    3.再查，被上訴人廖秋妹於93年、94年間財產計有坐落桃園
      縣楊梅鎮○○○段草湳坡小段之土地7 筆、公司投資2 筆
      、價值總額達1,346,813 元，另有租賃所得收入約2,844
      元至17,065元，有稅務電子閘門財產所得調件明細表在卷
      可稽（原審卷第141 至146 頁）。足認被上訴人廖秋妹於
      94年3 月22日將系爭不動產贈與被上訴人徐健行時，被上
      訴人廖秋妹其餘資產價值，仍足以清償上訴人510,013 元
      本息之債權。是不能認被上訴人廖秋妹為脫免對上訴人之
      債務，而於94年間將系爭不動產贈與被上訴人徐健行係通
      謀虛偽意思表示。
    4.且查，上訴人與被上訴人廖秋妹間請求所有權移轉登記等
      事件，上訴人於94年1 月31日起訴，係請求被上訴人廖秋
      妹移轉桃園縣中壢市○○路148 號1 樓房地應有部分2 分
      之1 。嗣於94年11月間，上訴人追加被上訴人徐健行為被
      告，追加請求撤銷被上訴人廖秋妹將桃園縣中壢市○○路
      房地移轉予被上訴人徐健行之行為，併請求損害賠償。上
      訴人與被上訴人於97年4 月15日成立和解，被上訴人廖秋
      妹願給付上訴人135 萬元，被上訴人廖秋妹於98年2 月20
      日履行和解完畢，有原法院94年度訴字第159 號判決、本
      院95年度上字第981 號和解筆錄、原法院97年度易字第80
      7 號侵占案準備程序筆錄在卷可稽（原審卷第101 至104
      頁反面、本院卷第106 至107 頁、第108 至109 頁）。由
      上可知，上訴人於94年1 月31日起訴時（原法院94年度訴
      字第159 號），係請求被上訴人廖秋妹移轉登記桃園縣中
      壢市○○路房地之所有權，被上訴人廖秋妹於94年3 月22
      日移轉系爭不動產時，不影響上訴人關於上開特定物之請
      求。尚難認被上訴人廖秋妹於94年3 月即預先為脫免債務
      ，而與被上訴人徐健行為通謀虛偽意思表示。
    5.末查，上訴人與被上訴人廖秋妹間於97年3 月24日就原法
      院95年度訴字第1765號損害賠償事件成立和解，被上訴人
      廖秋妹於97年4 月20日給付10萬元、於97年6 月30日給付
      70萬元予上訴人。被上訴人廖秋妹僅餘最末期即97年12月
      30日之60萬元未付，兩造不爭執。被上訴人廖秋妹未依和
      解筆錄內容履行係於97年12月30日。距被上訴人廖秋妹於
      94年3 月22日贈與系爭不動產相隔3 年以上。不能遽此被
      上訴人廖秋妹未依和解筆錄內容履行即推論被上訴人廖秋
      妹於94年間贈與系爭不動產予被上訴人徐健行，係為脫免
      債務而為通謀虛偽意思表示。
    6.另上訴人於(1)97年11月17日與被上訴人廖秋妹就原法院97
      年度壢小移調字第125 號返還墊款事件成立調解，被上訴
      人廖秋妹願給付上訴人72,188元，(2)98年11月30日取得原
      法院98年度司促字第35222 號確定支付命令，被上訴人廖
      秋妹應清償上訴人72,189元本息，(3)99年1 月25日取得原
      法院98年度司促字第40169 號確定支付命令，被上訴人廖
      秋妹應清償上訴人24,971元本息，(4)99年10月5 日取得99
      年度壢簡字第103 號確定裁定，被上訴人廖秋妹應負擔訴
      訟費用4,520 元本息，(5)99年10月5 日取得99年度壢簡聲
      字第104 號確定裁定，被上訴人廖秋妹應負擔訴訟費用2,
      520 元本息，兩造不爭執。查上訴人取得上開執行名義係
      於97年11月至99年10月間，被上訴人廖秋妹係94年3 月22
      日贈與系爭不動產，兩者時間間隔長達3 至5 年。被上訴
      人廖秋妹與被上訴人徐健行間移轉系爭不動產行為發生在
      先，3 至5 年後，上訴人始取得對被上訴人廖秋妹上開執
      行名義，不能逕以推認被上訴人廖秋妹於94年間移轉系爭
      不動產係與被上訴人徐健行為通謀虛偽意思表示。
  (二)關於被上訴人徐健行與被上訴人徐本華於96年11月30日就系
    爭不動產所為買賣及所有權移轉登記行為部分：
    1.查被上訴人徐健行於96年11月30日以買賣為原因，將系爭
      不動產移轉登記予被上訴人徐本華，有系爭不動產異動索
      引在卷可稽（原審卷第7 至10頁），兩造不爭執，可認為
      實。
    2.次查，被上訴人徐健行與徐本華於96年9 月14日簽訂不動
      產買賣契約書，約定買賣總價436 萬元，有不動產買賣契
      約書在卷可稽（原審卷第155 至156 頁）。被上訴人徐本
      華其於96年11月1 日匯款140 萬元、於97年2 月4 日匯款
      200 萬元予被上訴人徐健行，有匯款回條聯、匯款副通知
      書、被上訴人徐健行郵政帳戶交易明細在卷可稽（原審卷
      第157 、178 至181 頁）。且查，被上訴人徐本華於97年
      間以系爭不動產為擔保，向渣打國際商業銀行貸款200 萬
      元，有該行99年12月22日渣打商銀CB-OPS字第09902569號
      函併附不動產抵押調查報告、謄本、貸款資料等在卷可稽
      （原審卷第224 至229 頁）。系爭不動產之房屋稅、土地
      增值稅由被上訴人徐本華繳納，有繳款書在卷可稽（原審
      卷第259 至260 頁）。另參被上訴人廖秋妹陳稱因需一筆
      錢賠給上訴人約100 多萬元，才把房子過戶給被上訴人徐
      本華等語（原審卷第240 頁），核與96、97年間上訴人與
      被上訴人廖秋妹間因商談和解需給付現金予上訴人等情相
      當。由上事證，被上訴人徐本華以系爭不動產抵押貸款，
      給付340 萬元予被上訴人徐健行，並繳交相關稅款，參以
      被上訴人徐健行於96年間已82歲高齡，有戶籍謄本在卷可
      稽（原審卷第81頁），被上訴人徐健行稱出售系爭不動產
      以換取現金支應老年生活等語，可以採信。尚難遽以被上
      訴人徐健行與被上訴人徐本華為父子關係，即認彼等間之
      買賣行為係通謀虛偽意思表示。
    3.末查，被上訴人徐本華固有買賣價金餘款960,000 元未給
      付，非不得於將來再為給付。且被上訴人徐健行並未對上
      訴人負有債務，不能認被上訴人徐健行為脫免上訴人之追
      償，而與被上訴人徐本華為買賣系爭不動產通謀虛偽意思
      表示。
  (三)綜上，上訴人未立證證明被上訴人廖秋妹與被上訴人徐健行
    間就系爭不動產於94年3 月22日之贈與及所有權移轉登記行
    為，及被上訴人徐健行與被上訴人徐本華於96年11月30日就
    系爭不動產所為買賣及所有權移轉登記行為係通謀虛偽意思
    表示。上訴人主張上開行為係通謀虛偽意思表示等語，乏據
    可憑，不能採信。從而，上訴人主張本於通謀虛偽意思表示
    及代位權，請求被上訴人就坐落桃園縣楊梅鎮○○段9 之32
    地號土地，及其上同段541 建號不動產，於94年3 月22日以
    夫妻贈與為登記原因，所為之所有權移轉登記應予塗銷；被
    上訴人徐本華就坐落桃園縣楊梅鎮○○段9 之32地號土地，
    及其上同段541 建號不動產，於96年11月30日以買賣為登記
    原因，所為之所有權移轉登記，應予塗銷，為無理由。
七、綜上所述，上訴人主張本於通謀虛偽意思表示及代位權，請
    求被上訴人就系爭不動產於94年3 月22日以夫妻贈與為登記
    原因，所為之所有權移轉登記應予塗銷，及於96年11月30日
    以買賣為登記原因，所為之所有權移轉登記，應予塗銷，為
    無理由。原審為上訴人敗訴之判決，並無不合。上訴意旨指
    摘原判決不當，求予廢棄改判，為無理由，應予駁回。
八、本件事證已臻明確，兩造其餘攻擊防禦方法及未經援用之舉
    證，經審酌核與本件判決結果不生影響，不再逐一論述，附
    此敘明。
九、據上論結，本件上訴為無理由，依民事訴訟法第449 條第1
    項、第78條，判決如主文。
中    華    民    國   100    年    8     月    24    日
                    民事第二庭
                        審判長法  官  吳謙仁
                              法  官  蘇瑞華
                              法  官  李瓊蔭
正本係照原本作成。
不得上訴。
中    華    民    國   100    年    8     月    25    日
                              書記官  王才生